臺灣高等法院刑事判決
108年度上訴字第3429號
上  訴  人  
即  被  告  何新輝  



上列上訴人因違反毒品危害防制條例案件，不服臺灣新竹地方法
院108年度訴字第474號，中華民國108年8月14日第一審判決（起
訴案號：臺灣新竹地方檢察署108年度毒偵字第678號），提起上
訴，本院判決如下：
    主  文
上訴駁回。               
    事實及理由
一、經本院審理結果，認第一審以上訴人即被告甲○○係違反毒品
    危害防制條例第10條第1項之施用第一級毒品罪（想像競合
    犯施用第二級毒品罪），累犯，判處有期徒刑8月。原審判
    決之認事用法及量刑，均無不當，應予維持，並引用第一審
    判決書記載之事實、證據及理由（如附件）。
二、被告於準備程序及審判期日均無正當理由不到庭，逕以其所
    提出之上訴理由為上訴意旨（略以）：上訴人即被告甲○○前
    於民國99年間入監服刑，迄今已有9年多之時日，相隔多年
    已無再犯，且其自用施用毒品之犯行，並未造成社會亂象及
    危害他人生命財產安全，爰請求從輕量刑等語。
三、惟按法官於有罪判決中，究應如何量處罪刑，抑或是否宣告
    緩刑等，均為實體法賦予審理法官裁量之刑罰權事項，法官
    行使此項裁量權，自得依據個案情節，參諸刑法第57條所定
    各款犯罪情狀之規定，於該法定刑度範圍內，基於合義務性
    之裁量，量處被告罪刑；至是否為緩刑之宣告，亦應形式上
    審究是否符合刑法第74條所定前提要件，並實質上判斷被告
    所受之刑，是否有以暫不執行為適當之情形等要件。質言之
    ，法官為此量刑或緩刑宣告之裁量權時，除不得逾越法定刑
    或法定要件外，尚應符合法規範之體系及目的，遵守一般有
    效之經驗及論理法則等法原則，亦即應兼顧裁量之外部及內
    部性，如非顯然有裁量逾越或裁量濫用之違法情事，自不得
    任意指摘為違法，此亦為最高法院歷年多起判例所宣示之原
    則（參見最高法院80年台非字第473號判例、75年台上字第7
    033號判例、72年台上字第6696號判例、72年台上字第3647
    號判例等）。本院以為，量刑或緩刑宣告與否之裁量權，乃
    憲法所保障法官獨立審判之核心，法院行使此項裁量權，亦
    非得以任意或自由為之，仍應受一般法律原理原則之拘束，
    即仍須符合法律授權之目的、法律秩序之理念、國民法律感
    情及一般合法有效之慣例等規範，尤其應遵守比例原則及平
    等原則之意旨，否則即可能構成裁量濫用之違法（另參見最
    高法院86年度台上字第7655號判決）。亦即如非有裁量逾越
    或裁量濫用之明顯違法情事，自不得擅加指摘其違法或不當
    ，即使上級法院對下級法院裁量權之審查，亦應同此標準，
    此不僅在保障法官不受任何制度外之不當干涉，更保障法官
    不受制度內的異質干涉，此方符憲法第80條所宣示獨立審判
    之真義。
四、次按煙毒之遺害我國，計自中國清末以來，垂百餘年，一經
    吸染，萎痺終身，其因此失業亡家者，觸目皆是，由此肆無
    忌憚，滋生其他犯罪者，俯首即得；更且流毒所及，國民精
    神日衰，身體日弱，欲以鳩形鵠面之徒，為執銳披堅之旅，
    殊不可得，是其非一身一家之害，直社會、國家之鉅蠹；而
    欲湔除毒害，杜漸防萌，當應特別以治本截流為急務，蓋伐
    木不自其本，必復生；塞水不自其源，必復流，本源一經斷
    絕，其餘則不戢自消也。「毒品危害防制條例」係鑒於煙毒
    之禍害蔓延，跨國販賣活動頻繁，而對之有所因應。故其立
    法目的在防止來自世界各國毒害，查緝流入毒品，預防及制
    裁與毒品有關之犯罪，亦即肅清煙毒，防制毒品危害，藉以
    維護國民身心健康，進而維持社會秩序，俾免國家安全之陷
    於危殆（司法院大法官議決釋字第476號解釋理由書節錄參
    照）。前述發人深省之文字係在說明毒品危害的不僅是個人
    的健康而已，更是對於家庭以及全體國民，乃至社會、國家
    戰力的重大危害，而欲戒除毒品，必須從斷絕來源作起。是
    本條例對於販賣、意圖販賣而持有，及單純持有毒品者，均
    訂有重刑刑罰之規定，以防止該等行為其後所可能發生之販
    賣、轉讓等更重大犯行，進而防堵可能發生之施用等損人不
    利己之犯行，其目的無非係在以國家之刑罰權，制裁並威嚇
    該等對國家安全及國民健康有重大危害之行為者。
五、查原審以被告犯行明確，其所為係以一行為同時違反毒品危
    害防制條例第10條第1項、第2項之施用第一級、第二級毒品
    罪，為想像競合犯，從一重之施用第一級毒品罪論處，並審
    酌被告前因施用毒品案件，經法院裁定送觀察勒戒、強制戒
    治、判處刑責確定並執行完畢後仍未戒除毒癮，無視於毒品
    對於自身健康之戕害及國家對於杜絕毒品犯罪之禁令，又再
    度施用足以導致精神障礙及生命危險之成癮性毒品，顯見被
    告法治觀念薄弱，所為實不足取，並考量其犯罪之動機、目
    的單純，又施用毒品係自戕行為，犯罪手段平和，亦未因此
    而危害他人，所生損害非大；另參諸施用毒品者均有相當程
    度之成癮性及心理依賴，其犯罪心態與一般刑事犯罪之本質
    並不相同，應側重以適當之醫學治療及心理矯治處遇為宜，
    兼衡其犯罪之手段、品行、生活狀況、智識程度為高中肄業
    等一切情狀，因而量處有期徒刑8月。本院審酌：
（一）就累犯加重其刑部分：
    1.經查被告前①於民國99年間因毒品案件，經原審法院以99
      年度審訴字第255號判決判處有期徒刑10月、6月，並定應
      執行有期徒刑1年2月確定；②另於99年間因毒品案件，經
      原審法院以99年度審訴字第654號判決判處有期徒刑10月
      （共2罪）、6月（共2罪），並定應執行有期徒刑1年8月
      確定；③再於99年間因贓物案件，經原審法院以100年度審
      易字第136號判決判處有期徒刑4月確定；④又於99年間因
      贓物案件，經原審法院以100年度審易字第190號判決判處
      有期徒刑4月確定；⑤更於99年間因毒品案件，經原審法院
      以100年度訴字第43號判決判處有期徒8月確定；⑥嗣於99
      年間因毒品案件，經原審法院以100年度審訴字第179號判
      決判處有期徒刑10月確定；⑦復於99年間因竊盜等案件，
      經原審法院以100年度審易字第532號判決判處有期徒刑8
      月、6月（共2罪），定其應執行有期徒刑1年4月確定；⑧
      另於100年間因竊盜案件，經原審法院以101年度易字第22
      號判決判處有期徒刑6月，嗣提起上訴，經本院以101年度
      上易字第1535號判決駁回上訴確定；⑨末於100年間因贓物
      案件，經原審法院以100年度審易字第624號判決判處有期
      徒刑5月確定。上述②至⑨案件，復經原審法院以101年度聲
      字第1172號裁定定應執行刑為有期徒刑5年10月確定。被
      告前述案件經接續執行，於105年4月11日假釋出監，嗣於
      106年8月28日假釋期滿未經撤銷視為執行完畢等情，有本
      院被告前案紀錄表1份可查。
    2.惟自「行為刑法」角度觀之，犯罪是對於行為人的「犯罪
      行為」懲罰並預防再犯，刑法第1條即表彰這樣的概念，
      而於量刑時，行為人的人格固然可以是間接的參考因素，
      經由行為動機、行為手段、罪責程度等（亦即刑法第57條
      的量刑因素）裁量具體刑罰，過往主要根據行為人的人格
      ，而非根據其具體犯罪行為來量處刑罰的所謂「刑為人刑
      法」的概念，在現代法治國家早應被淘汰。例如刑法第57
      條第5款已審酌犯罪行為人的「品行」作為裁量刑罰的基
      礎，但同法第47條卻將犯罪行為人這次犯罪前，5年內所
      接受的刑罰執行，強制法官必須考量在這次犯罪的量刑因
      素，而且是強制加重刑罰，甚至可以加重法定刑到2分之1
      ，這就是「行為人刑法」，而非「行為刑法」的立法，並
      且當併用刑法第47條及57條第5款時，不免有對行為人犯
      行重覆評價的疑慮，在這次的犯罪重覆將以前已經受到懲
      罰完畢的行為，再次評價並加重其刑，更是可能違反一事
      不再理或一罪不二罰原則。然而，108年2月22日甫公布的
      司法院釋字第775號解釋僅從是否違反憲法一行為不二罰
      原則的角度，認為累犯制度並未違憲，而謂：刑法第47條
      「法律文義及立法理由觀之，立法者係認為行為人於前罪
      徒刑執行完畢或一部之執行而赦免後，5年內又故意違犯
      後罪，因累犯者之主觀惡性較重，故所違犯之後罪應加重
      本刑至二分之一。是系爭規定─（指刑法第47條）所加重
      處罰者，係後罪行為，而非前罪行為，自不生是否違反憲
      法一行為不二罰原則之問題」（解釋理由書參見）。殊不
      論大法官過度簡化一行為不二罰的論證，惟至少大法官認
      為累犯所定一律加重最低本刑的規定，不符罪刑相當原則
      ，而牴觸比例原則：「其不分情節，基於累犯者有其特別
      惡性及對刑罰反應力薄弱等立法理由，一律加重最低本刑
      ，於不符合刑法第59條所定要件之情形下，致生行為人所
      受之刑罰超過其所應負擔罪責之個案，其人身自由因此遭
      受過苛之侵害部分，對人民受憲法第8條保障之人身自由
      所為限制，不符憲法罪刑相當原則，牴觸憲法第23條比例
      原則。於此範圍內，有關機關應自本解釋公布之日起2年
      內，依本解釋意旨修正之。於修正前，為避免發生上述罪
      刑不相當之情形，法院就該個案應依本解釋意旨，裁量是
      否加重最低本刑」（解釋文第一段）。是實務以往操作的
      「應」加重其刑即一律強制加重的法律效果，司法院大法
      官釋字第775號解釋公布後，即使尚未修法，司法實務即
      應解釋為「得」加重，亦即應視行為人前罪與後罪的關係
      ，以個案認定是否「有其特別惡性及對刑罰反應力薄弱（
      累犯制度的立法理由）」之情，始得加重其刑。至於大法
      官於解釋理由書就一律加重最低本刑造成違憲結果所舉事
      例：「因目前實務上有期徒刑加重係以月為計算單位，如
      最低法定本刑為6月有期徒刑，累犯加重結果，最低本刑
      為7月有期徒刑。本來法院認為諭知6月有期徒刑得易科罰
      金或易服社會勞動即可收矯正之效或足以維持法秩序（刑
      法第41條第1項及第3項規定參照），但因累犯加重最低本
      刑之結果，法院仍須宣告7月以上有期徒刑，致不得易科
      罰金或易服社會勞動」，自不能理解為僅有在此種事例始
      有「得」加重與否的適用，亦屬當然。
    3.查被告經原審法院合併定應執行刑之前案中，即包含施用
      第一級、第二級毒品罪（即原審法院99年度審訴字第654
      號刑事判決），則其於105年4月11日假釋出監，並於翌（
      106）年8月28日假釋期滿未經撤銷視為執行完畢後，甫未
      滿1年7月有餘，及又犯本罪施用第一級毒品罪之犯行，其
      前罪與本罪所犯罪名相同，顯係重覆犯相同性質之犯罪，
      固然戒絕毒癮本屬不容易之事，但藉由刑罰規制，被告更
      應下定決心堅定意志擺脫毒品，惟被告仍一犯再犯，足認
      其對刑罰反應力的薄弱，從而，本院認被告仍應依刑法第
      47條第1項規定，加重其刑。
（二）就適用刑法第57條量刑部分：
      經核原審量刑尚未逾越比例及平等原則，客觀上亦無裁量
      權怠惰或濫用之情，形式上觀察原判決亦無認定事實錯誤
      、量刑瑕疵或違背法令等情事。
六、被告上訴意旨雖稱其於前案監執行已事隔多年未再犯罪，且
    本件所為係自戕己身，而無危害他人或社會法益之施用毒品
    犯行，請求酌減其刑等語，惟本院經核原審量刑均稱適當，
    亦符憲法比例原則及平等原則之要求，是以被告上訴意旨並
    無理由，應予駁回。唯願被告經此次處罰能記取教訓，莫忘
    努力，早日復歸社會，並能遠離毒品，不再重蹈覆轍，使刑
    罰之積極意義得以實現。
七、末按被告合法傳喚，無正當之理由不到庭者，得不待其陳述
    ，逕行判決，刑事訴訟法第371條定有明文。本條屬第二審
    之特別規定，無似同法第306條限定於「法院認為應科拘役
    、罰金或應諭知免刑或無罪之案件」，乃學理上所稱「缺席
    判決」之規定，二審程序所以並無案件種類及刑罰種類之限
    制，想係立法者考量在已經有第一審判決為基礎下，為兼顧
    訴訟經濟之原則，避免被告以提起上訴之方式拖延訴訟程序
    ，或檢察官提起上訴，而被告認並無理由不欲到庭者，且無
    違憲法比例原則之要求下，使與植基於正當法律程序所要求
    的被告最後陳述權（刑事訴訟法第290條）調和，所為之例
    外規定。查被告除本院107年11月22日第一次準備程序外，
    其餘準備程序及審理期日，經本院合法傳喚，均無正當理由
    不到庭，依據前述說明，並無侵害被告訴訟上之答辯權及最
    後陳述權，依法爰不待其陳述逕行一造缺席辯論及判決，附
    此敘明。
據上論斷，應依刑事訴訟法第373條、第368條、第371條，判決
如主文。
本案經檢察官蔡宜臻提起公訴，檢察官曾鳳鈴到庭執行職務。
中    華    民    國    109   年    1     月    22    日
                  刑事第二庭    審判長法  官  周盈文
                                      法  官  郭豫珍
                                      法  官  錢建榮
以上正本證明與原本無異。
如不服本判決，應於收受送達後20日內向本院提出上訴書狀，其
未敘述上訴之理由者並得於提起上訴後20日內向本院補提理由書
（均須按他造當事人之人數附繕本）「切勿逕送上級法院」。
                                      書記官  許俊鴻
中    華    民    國    109   年    1     月    22    日
【附件】
臺灣新竹地方法院刑事判決              108年度訴字第474號
公  訴  人  臺灣新竹地方檢察署檢察官
被      告  甲○○
上列被告因違反毒品危害防制條例案件，經檢察官提起公訴（10
8 年度毒偵字第678 號），本院依簡式審判程序判決如下：
    主  文
甲○○施用第一級毒品，累犯，處有期徒刑捌月。
    事實及理由
一、本件犯罪事實及證據，除證據並所犯法條欄一、（二）應補
    充「勘察採證同意書」外，餘均引用檢察官起訴書之記載（
    如附件）。
二、論罪科刑
（一）核被告所為，係犯毒品危害防制條例第10條第1 項之施用
      第一級毒品罪、同條例第10條第2 項之施用第二級毒品罪
      。又被告係以一行為觸犯上開2 罪名，為想像競合犯，應
      依刑法第55條之規定，從一重之施用第一級毒品罪處斷。
（二）被告①於99年間，因毒品案件，經本院以99年度審訴字第2
      55號判決判處有期徒刑10月、6月，應執行有期徒刑1年2
      月確定；②於99年間，因毒品案件，經本院以99年度審訴
      字第654號判決判處有期徒刑10月（共2罪）、6月（共2罪
      ），應執行有期徒刑1年8月確定；③於99年間，因贓物案
      件，經本院以100年度審易字第136號判決判處有期徒刑4
      月確定；④於99年間，因贓物案件，經本院以100年度審易
      字第190號判決判處有期徒刑4月確定；⑤於99年間，因毒
      品案件，經本院以100年度訴字第43號判決判處有期徒8月
      確定；⑥於99年間，因毒品案件，經本院以100年度審訴字
      第179號判決判處有期徒刑10月確定；⑦於99年間，因竊盜
      等案件，經本院以100年度審易字第532號判決判處有期徒
      刑8月、6月（共2罪），應執行有期徒刑1年4月確定；⑧於
      100年間，因竊盜案件，經本院以101年度易字第22號判決
      判處有期徒刑6月，嗣提起上訴，經臺灣高等法院以101年
      度上易字第1535號判決駁回上訴確定；⑨於100年間，因贓
      物案件，經本院以100年度審易字第624號判決判處有期徒
      刑5月確定。上開②至⑨案件，經本院以101年度聲字第1172
      號裁定，定應執行有期徒刑5年10月確定。前揭案件經接
      續執行，並於105年4月11日假釋出監，嗣於106年8月28日
      假釋期滿未經撤銷視為執行完畢等情，有臺灣高等法院被
      告前案紀錄表1份在卷可稽，其於前案執行完畢後5年內故
      意再犯本案有期徒刑以上之罪，為累犯，經審酌其情節，
      應依刑法第47條第1項之規定，加重其刑。
（三）爰審酌被告素行不良，前因施用毒品案件，經法院裁定送
      觀察勒戒、強制戒治、判處刑責確定並執行完畢後仍未戒
      除毒癮，無視於毒品對於自身健康之戕害及國家對於杜絕
      毒品犯罪之禁令，又再度施用足以導致精神障礙及生命危
      險之成癮性毒品，顯見被告法治觀念薄弱，所為實不足取
      ，並考量其犯罪之動機、目的單純，又施用毒品係自戕行
      為，犯罪手段平和，亦未因此而危害他人，所生損害非大
      ，再參諸施用毒品者均有相當程度之成癮性及心理依賴，
      其犯罪心態與一般刑事犯罪之本質並不相同，應側重以適
      當之醫學治療及心理矯治處遇為宜，兼衡其犯罪之手段、
      品行、生活狀況（警詢自陳家庭經濟狀況為勉持）、智識
      程度為高中肄業等一切情狀，量處如主文所示之刑，以資
      懲儆。
據上論斷，應依刑事訴訟法第273 條之1 第1 項、第299 條第1
項前段、第310 條之2 、第454 條第2 項，判決如主文。
本案經檢察官蔡宜臻提起公訴，檢察官賴佳琪到庭執行職務。
中    華    民    國    108   年    8     月    14    日
                  刑事第六庭  法  官  王子謙
如不服本判決應於收受本判決後10日內向本院提出上訴書狀，上
訴書狀應敘述具體理由。上訴書狀未敘述上訴理由者，應於上訴
期間屆滿後20日內補提理由書狀於本院（均須按他造當事人之人
數附繕本）「切勿逕送上級法院」。
以上正本證明與原本無異。
中    華    民    國   108    年    8     月    14    日
                              書記官  廖宜君
附錄本案論罪科刑法條全文：
毒品危害防制條例第10條施用第一級毒品者，處六月以上五年以
下有期徒刑。施用第二級毒品者，處三年以下有期徒刑。

（附件）
臺灣新竹地方檢察署檢察官起訴書
                                    108年度毒偵字第678號
    被      告  甲○○  
上列被告因違反毒品危害防制條例案件，業經偵查終結，認應提
起公訴，茲敘述犯罪事實及證據並所犯法條如下：犯罪事實
一、甲○○前有多次施用毒品前科，最後一次經臺灣新竹地方法院
    以 100 年度審訴字第 179 號判決判處有期徒刑 10 月確定
    ，經與另案合併定應執行刑並接續執行後，於民國 105年 4
     月 11 日假釋出監付保護管束，且於 106 年 8 月 28日保
    護管束期滿假釋未經撤銷，視為已執行完畢。詎其仍不知悔
    改，又於 108 年 3 月 10 日晚上 10 時許，在新竹縣新豐
    鄉某工地內，以將海洛因、甲基安非他命置於玻璃球燒烤之
    方式，同時施用第一級毒品海洛因及第二級毒品甲基安非他
    命 1 次。嗣為警於 108 年 3 月 11 日下午 4 時 10分許
    ，採集其尿液送檢驗，發現呈可待因、嗎啡、安非他命及甲
    基安非他命陽性反應，始悉上情。
二、案經新竹市警察局移送偵辦。證據並所犯法條一、證據清單
編號 證據名稱 待證事實 ㈠ 被告甲○○於警詢及偵查中之自白。 全部犯罪事實。 ㈡ 詮昕科技股份有限公司報告日期：108 年 3 月 26 日、報告編號：00000000 濫用藥物尿液檢驗報告及新竹市警察局偵辦毒品案件尿液檢體委驗單各 1 份。 被告之尿液經送驗結果呈可待因、嗎啡、安非他命及甲基安非他命陽性反應之事實。 

二、核被告所為，係犯毒品危害防制條例第 10 條第 1 項、第2
     項之施用第一級毒品、第二級毒品罪嫌。又被告同時施用
    海洛因及甲基安非他命，係以一行為而觸犯上開二罪名，為
    想像競合犯，請依刑法第 55 條從重論以施用第一級毒品罪
    。又被告曾受有期徒刑之執行完畢後，5 年以內故意再犯本
    件有期徒刑以上之罪，為累犯，有本署刑案資料查註紀錄表
    在卷可參，請依刑法第 47 條第 1 項規定加重其刑。
三、依刑事訴訟法第251條第1項提起公訴。
    此  致
臺灣新竹地方法院
中    華    民    國   108    年    5     月    21    日
                              檢  察  官  蔡宜臻
本件正本證明與原本無異
中    華    民    國    108   年    6     月    3     日
                              書  記  官  劉乃瑤
附錄本案所犯法條全文
毒品危害防制條例第10條
施用第一級毒品者，處 6 月以上 5 年以下有期徒刑。
施用第二級毒品者，處 3 年以下有期徒刑。